【裁判字號】    96,勞簡上,14
【裁判日期】    970502
【裁判案由】    給付薪資等
【裁判全文】
臺灣臺中地方法院民事判決            96年度勞簡上字第14號
上  訴  人  良澄股份有限公司
法定代理人  甲○○
訴訟代理人  劉燕萍律師
被  上訴人  丙○○
訴訟代理人  尤榮福律師
複  代理人  乙○○
上列當事人間請求給付薪資等事件，上訴人對於民國96年4月30
日本院台中簡易庭94年度中勞簡字第83號第一審判決提起上訴，
本院於民國97年4月18日言詞辯論終結，判決如下：
    主      文
上訴駁回。
第二審訴訟費用新台幣柒仟貳佰柒拾伍元由上訴人負擔。
    事實及理由
壹、事實摘要：
一、被上訴人起訴主張：其於民國（下同）87年5月11日至上訴
    人公司任職，為上訴人公司之員工，綜理會計、總務等業務
    ，詎上訴人於94年6月25日發布人事令，無故將其解僱，並
    禁止其進入公司續服勞務。惟上開人事令之解僱意思表示，
    不符合勞動基準法（下稱勞基法）第11、12條之規定，顯然
    無效，兩造間之勞動契約應仍存續，自94年6月25日起，上
    訴人拒絕被上訴人為勞務之給付，乃受領遲延，被上訴人無
    補服義務，仍得請求報酬，爰請求上訴人給付自94年6月起
    至95年9月止之薪資846,400元（52,900元16月＝846,400
    元），扣除該期間被上訴人另在他處工作所得薪資18,450元
    ，合計827,950元之薪資（846,400元－18,450元＝827,950
    元），且上訴人未依勞動契約給付工作報酬，乃依勞基法第
    14 條1項第5款之規定，以95年12月21日民事準備書(三)狀之
    送達，自96年1月11日終止兩造間之勞動契約之意思表示，
    並依勞基法第14條第4項準用第17條之規定，請求給付資遣
    費，被上訴人任職期間自87年5月11日起至96年1月11日止，
    共計8年8個月，平均工資為52,900元，故上訴人應給付資遣
    費458,467元（52,900元104月12＝458,467元，元以下
    四捨五入），合計上訴人應給付被上訴人1,286,417元，爰
    依僱傭契約之法律關係，及勞基法第14條第4項準用第17條
    之規定，提起本件訴訟，並聲明：上訴人應給付被上訴人
    1,28 6,417元，及自96年1月12日起至清償日止，按年息百
    分之5計算之利息。且陳明願供擔保請准宣告假執行。
二、上訴人則以：被上訴人為公司委任之總務經理，且其任職公
    司期間，對主管部門屬下之出缺、請假等事務，亦實際行使
    其經理人之權限為考核裁決，當屬有自主裁量權無疑，是兩
    造間自屬委任關係，而非屬僱傭關係。況被上訴人每月之報
    酬高達5萬餘元，實非一般勞工之薪資所能及，更足證其所
    任之職確屬經理人，其非勞基法所稱之勞工，與上訴人間之
    權利義務，自應依委任關係決定之，並無勞基法之適用。又
    委任係基於當事人之互信，如信用已動搖，自應許當事人隨
    時終止委任契約，此亦為民法第549條第1項所明定，是上訴
    人於94年6月25日以不信任被上訴人為由，終止其經理人之
    委任契約，自屬有據，則雙方間之委任關係既已終止，被上
    訴人訴請給付契約終止後之薪資報酬及資遣費等費用，即屬
    無據。又縱認兩造間係屬僱傭關係，而非委任關係，惟上訴
    人斷然解除被上訴人之職務，實係因被上訴人於任職期間，
    違背職務，涉有侵占、背信之罪嫌，業經上訴人提起刑事告
    訴，並由臺灣台中地方法院檢察署檢察官起訴在案，足見上
    訴人有違反應忠誠履行勞務之義務，自屬勞基法第11條第5
    款所定勞工對於所擔任之工作確不能勝任之情節，上訴人據
    此終止雙方之勞動契約，即屬合法有據，是兩造間之僱傭關
    係，自解僱日起即消滅而不存在。退步言之，縱認上訴人對
    被上訴人之解僱為不合法，而不生終止勞動契約之效力，惟
    被上訴人於94年6月27日向台中市政府提出勞資爭議案件協
    調申請書，請求依法給付資遣費等主張，足認其請求給付資
    遣費之同時，其真意亦係主張公司違反勞工法令違法解僱，
    致損害其權益，依勞基法第14條第1項第6款終止系爭勞動契
    約，並依法請求給付資遣費，不再回任公司工作，而此終止
    勞動契約並請求資遣費之意思表示，於台中市勞資關係協會
    於94年7月6日將該函文送達於上訴人後，兩造間勞動契約業
    於94年7月6日終止，被上訴人僅得請求給付資遣費，而無主
    張勞動契約關係繼續存在，並進而請求薪資之理，被上訴人
    所辯不可採信等語資為抗辯。
三、本件原審對於被上訴人之請求，判命上訴人應給付被上訴人
    440,549元及自96年1月12日起至清償日止，按年息5%計算之
    利息，並宣告假執行。上訴人對此聲明不服，並為上訴聲明
    ：(一)原判決不利上訴人部分廢棄。(二)上開廢棄部分，被上訴
    人在第一審之訴及假執行之聲請均駁回。上訴人則聲明：駁
    回上訴（被上訴人就其敗訴部分，則未聲明不服，業已確定
    ）。
貳、雙方不爭執之事實：
  (一)被上訴人係於87年5月11日起在上訴人公司服務，職稱為總
    務經理，每月平均工資為52,900元。
  (二)上訴人於94年6月25日發布人事令，將被上訴人解僱，並禁
    止被上訴人進入上訴人公司上班。
  (三)被上訴人於94年6月27日向台中市政府提出勞資爭議案件協
    調申請書，請求上訴人依法給付資遣費等，台中市勞資關係
    協會於94年7月6日將申請書送達上訴人公司，嗣於94年7月
    20日調解不成立。
參、本院之判斷：
  以上事實既經雙方所不爭執，則本院歸納雙方下列之爭執重點
  ，分述如下：
  (1)被上訴人在上訴人公司工作期間，與上訴人成立之契約，係
    屬勞動契約或委任契約？
  (2)若兩造間係成立勞動契約，上訴人以被上訴人在任職期間，
    違背職務，涉有侵占、背信之罪嫌，是否已構成勞動基準法
    第11條第5款所定勞工所擔任之工作確不能勝任之情事，上
    訴人以此為由，終止勞動契約，有無理由？
  (3)被上訴人是否以上述勞資爭議案件協調申請書，作為終止兩
    造間勞動契約之意思表示？
    茲依序說明如后：
一、被上訴人在上訴人公司工作期間，與上訴人公司成立之契約
    ，係屬勞動契約或委任契約？
    按勞工：謂受雇主僱用從事工作獲致工資者，勞基法第2條
    第1款定有明文。是勞動契約之勞工與雇主間具有使用從屬
    及指揮監督之關係。而所謂「勞動契約」，就形式上言之，
    依勞基法第2條第6款之規定，係指約定「勞雇關係」之契約
    ，就其內涵而言，雇主與勞工間應有從屬性，而具有以下之
    特徵：(1)人格從屬性，即受雇人在雇主企業組織內，服從雇
    主權威，並有接受懲戒或制裁之義務。(2)親自履行，不得使
    用代理人。(3)經濟上從屬性，即受雇人並不是為自己之營業
    勞動，而是從屬於他人，為該他人之目的而勞動。(4)納入雇
    方生產組織體系，並與同僚間居於分工合作狀態。是勞動契
    約之特徵，即在此從屬性，換言之，勞基法所規定之勞動契
    約，係指當事人之一方，在從屬於他方之關係下，提供職業
    上之勞動力，而由他方給付報酬之契約。是勞動契約重在從
    屬性之勞務給付，此與委任契約受任人給付勞務僅為手段，
    委任人在所授權限範圍內，得自行裁量決定處理一定事務之
    方法，以完成委任之目的，乃有所不同，申言之，究屬勞雇
    關係或委任關係，應視提供勞務，是否具有使用從屬關係，
    抑或具有獨立裁量權為斷，非以其職稱作為判斷標準（最高
    法院95年度台上字第1492號判決參照）。查被上訴人之職稱
    為總務經理，雖為兩造所不爭執，惟被上訴人係至上訴人公
    司固定處所上班，上班時間及工作內容亦屬固定（有關出納
    、總務、行政等事務），其每月薪資52,900元，已支領多年
    ，並未有巨幅變動；且參加公司之勞、健保，並適用公司相
    關請假、獎懲等規定等情，業據上訴人供陳在卷，足認被上
    訴人所從事之上開工作，在公司之組織體系內，仍須受上訴
    人之監督、指揮及獎懲，與公司其他員工處於分工狀態，且
    著重勞務之給付取得相對之報酬，並無自行裁量處理事務之
    獨立權限，亦無以勞動為手段完成委任工作之情。此外，被
    上訴人擔任總務經理乙事，上訴人亦自承並無法提出相關開
    會資料證明，確有如公司法所定經理人之委任程序，由上訴
    人公司董事會決議而為之，且復未舉證證明被上訴人提供勞
    務有何獨立裁量權限，揆諸上開之說明，兩造間之關係，核
    應屬勞動契約之關係至明，是上訴人所辯：兩造間係屬委任
    契約關係云云，即不足採認。從而，本件兩造間既成立勞動
    契約，應有勞基法之適用。
二、兩造間係成立勞動契約，已如前述，而上訴人以被上訴人任
    職期間，違背職務，涉有侵占、背信之罪嫌，業經臺灣臺中
    地方法院檢察署檢察官起訴在案，成立勞基法第11條第5款
    所定「勞工所擔任之工作確不能勝任」，據此終止兩造間之
    勞動契約，有無理由？
  (一)按勞基法第11條第5款規定勞工對於所擔任之工作確不能勝
    任時，雇主得預告勞工終止勞動契約，所謂「確不能勝任工
    作」，非但指能力上不能完成工作，即怠忽所擔任之工作致
    不能完成，或違反「勞工應忠誠履行勞務給付之義務」亦屬
    之，固經最高法院著有84年度台上字第673號判決意旨可資
    參照。惟同法第12條第1項第3款規定：「違反勞動契約或工
    作規則，情節重大者」，雇主亦得未經預告終止勞動契約。
    最高法院86年度台上字353號判決亦認勞工應誠實執行職務
    不得侵占職務上持有之物品，為勞動契約之內涵。換言之，
    勞工果有具體之侵占職務上所持有物品，情節重大者，雇主
    非不得依上開規定，不經預告終止勞動契約。然該條規定之
    「情節重大」，係屬不確定之法律概念，不得僅就雇主所訂
    工作規則之名目條列是否列為重大事項作為決定之標準，須
    勞工違反工作規則之具體事項，客觀上已難期待雇主採用解
    僱以外之懲處手段而繼續其僱傭關係，且雇主所為之懲戒性
    手段與勞工之違規行為在程度上須屬相當，方符合上開勞基
    法規定之「情節重大」之要件，亦有最高法院95年度台上字
    第2465號判決可資參照。另依勞基法12條第1項第3款規定雇
    主未經預告終止勞動契約者，應依該條第2項規定自「知悉
    」其情形之日起30日內為之。是以，綜合以上法條規定及判
    決意旨可知「勞工應忠誠履行勞務給付之義務」、「勞工應
    誠實執行職務」、「違反勞動契約之內涵，情節重大」等，
    均屬不確定之法律概念，雇主如主張以此事由，依勞基法第
    11條第5款或12條第1項第3款規定，經預告或未經預告終止
    勞動契約，基本上均應於終止勞動契約意思表示時，業已知
    悉勞工有何違反忠誠義務之客觀事項始得為之，此與委任契
    約，係以當事人之信賴關係為基礎所成立，當事人主觀上信
    賴關係已發生動搖，得隨時終止契約顯有不同。
  (二)然查上訴人於94年6月25日發布人事令，將被上訴人解僱，
    禁止被上訴人進入公司上班，既未說明係依勞基法第11條或
    第12條何款事由，終止勞動契約，則上訴人是否係以被上訴
    人違反忠誠履行勞務給付義務之事由終止契約，已非無疑。
    上訴人雖稱其為上開意思表示時，已知悉被上訴人有侵占、
    背信之罪嫌云云，並以被上訴人所涉罪嫌，業據臺灣台中地
    方法院檢察署檢察官起訴在案為據，惟經本院調取刑事案卷
    查明，上訴人係於被上訴人提起本件訴訟（94年10月25日）
    後，始於94年11月30日具狀提出刑事告訴，與上訴人發布上
    開人事令時相距5月有餘，倘上訴人發布上開人事令，已知
    悉被上訴人有其所述之侵占、背信具體事項，何以遲至5個
    月之後始提起刑事告訴？又上訴人於偵查中具狀（96年1月
    11日）指稱：「被告在遭解職之後，告訴人公司才查得該次
    行程之機票花錢確係報公帳支出，且報公帳支出部分還不只
    蔡國欽一人，尚包含其妻（即被上訴人）之機票費用及全家
    食宿費用，合計單就次行程即花費高達35萬餘元」等語，益
    徵上訴人係於被上訴人遭解僱之後，始發覺其涉及侵占、背
    信情事，其於發布人事令解僱之際，仍未有明確事證，純屬
    上訴人主觀臆測。另被上訴人所涉罪嫌，雖據臺灣台中地方
    法院檢察署檢察官起訴，但未經判決有罪確定，倘若以被上
    訴人解僱後之刑事案件偵審結果，作為上訴人合法終止勞動
    契約之事由，無異認同雇主得先不附任何事由而將勞工解雇
    ，俟解雇後再慢慢調查相關事證後「補正」其合法解雇之理
    由。如此，實有倒果為因之虞，殊不可採。此外，上訴人對
    於其發布人事令時已知悉被上訴人有何違反忠誠義務之客觀
    事項，未能提出相關證據證實，則上訴人據此將被上訴人予
    以解僱，顯有違法不當之情，自不生終止兩造間前開勞動契
    約。則被上訴人主張上訴人以上開人事令違法解僱，應堪採
    信。
三、被上訴人是否以上述勞資爭議案件協調申請書，作為終止兩
    造間勞動契約之意思表示？
    查被上訴人遭上訴人違法解僱後，旋於94年6月27日向台中
    市政府申請勞資爭議協調，請求給付資遣費等及核發離職證
    明書，該申請書於94年7月6日送達上訴人，而於94年7月20
    日經協調不成立一節，已為雙方所不爭執。觀之被上訴人於
    該申請書中表明「‧‧‧（上訴人）公司在無預警狀態下，
    採取如此作為（指阻止被上訴人進入上訴人公司上班），未
    曾以任何形式預先告知，因此希望公司能給予合理之解釋及
    依法給予資遣費，離職證明書，預告期工資。」等語，足認
    上訴人於94年7月6日申請書送達時，已知悉被上訴人請求資
    遣費等之事由，被上訴人雖未表明係依何特定法條為請求，
    然其既認上訴人不合理予以解僱，並請求給付資遣費等，及
    核發離職證明書，則解釋其真意自係以上訴人非法解僱，違
    反兩造勞動契約為終止契約之事由，並請求資遣費等費用，
    且要求上訴人核發離職證明書，應認被上訴人已於上訴人非
    法解僱起30日內為終止兩造勞動契約之意思表示，合於勞基
    法第14條第1項第6款、第2項之規定，兩造勞動契約已於94
    年7月6日終止。至被上訴人所稱：因不懂法律，該申請調解
    ，並非謂被上訴人有向上訴人終止僱傭契約關係之意思表示
    云云，即不足採取。
四、按雇主違反勞動契約或勞工法令，致有損害勞工權益之虞者
    ，勞工得不經預告終止契約；第17條規定於本條終止契約準
    用之，勞基法第14條第1項第6款、第4項分別定有明文。又
    依同法第17條規定：雇主依前條終止勞動契約者，應依左列
    規定發給勞工資遣費：一、在同一雇主之事業單位繼續工作
    ，每滿一年發給相當於一個月平均工資之資遣費。二、依前
    款計算之剩餘月數，或工作未滿一年者，以比例計給之。未
    滿一個月者以一個月計。本件上訴人因非法解僱被上訴人而
    違反勞動契約，致損害被上訴人權益，且經被上訴人依法終
    止契約之事實，既經認定如前，依上開說明，被上訴人自得
    請求上訴人給付資遣費。次查，被上訴人自87年5月11日起
    到職，為上訴人所不爭執，算至94年7月6日雙方勞僱關係終
    止，共計7年1月又24日，依勞基法第17條規定以7年2月計，
    而其每月平均工資為52,900元，故上訴人應發給被上訴人相
    當於7又2 /12月平均工資之資遣費，計379117元〔52,900元
    （7＋2/12）＝379,117元，元以下四捨五入〕。被上訴人
    逾此範圍之資遣費請求，即屬無據。
五、又被上訴人自94年6月1日起至24日止之工作薪資，上訴人尚
    未給付等情，為上訴人所不爭執，則被上訴人請求上訴人給
    付上開期間工作之薪資，即屬有據。次按僱用人受領勞務遲
    延者，受僱人無補服勞務之義務，仍得請求報酬，民法第48
    7條前段定有明文，而勞動契約屬僱傭契約之一種，自有上
    開規定之適用。又雇主非法解僱勞工，解釋上形同拒絕受領
    勞工提供勞務，屬雇主受領遲延，依民法第487條前段規定
    ，雇主仍有發給工資之義務。查上訴人於94年6月25日既將
    被上訴人非法解僱，堪認拒絕被上訴人給付勞務，被上訴人
    因而不能履行勞務給付之義務，自無補服勞務之義務，依前
    揭說明，仍得請求上訴人給付薪資，兩造間勞動契約關係，
    係於94年7月6日終止，已如前述，則被上訴人亦得請求自94
    年6月25日起至同年7月5日止期間之薪資。按之其每月之平
    均薪資為52,900元，則上訴人尚應給付被上訴人自94年6月1
    日起至同年7月5日止之工作薪資61,432元〔94年6月份52,90
    0元＋94年7月份之部分薪資8,532元（52,900元5/31＝853
    2元，元以下四捨五入）＝61432元〕。被上訴人逾此範圍之
    薪資請求，亦屬不合。
六、綜上所述，被上訴人主張上訴人拒絕給付工資，違反勞動契
    約致有損害其權益，並據以終止兩造間之勞動契約，其依據
    勞動契約、勞動基準法第14條第4項、第17條第2款及勞工退
    休金條例第12條規定，請求上訴人給付薪資61,432元、資遣
    費379,117元，合計440,549元及自起訴狀繕本送達翌日即96
    年1月12日起至清償日止，按年息5﹪計算之利息，洵屬正當
    ，應予准許。原審判命上訴人在此範圍應如數給付被上訴人
    （其餘部分駁回被上訴人之請求，未經被上訴人上訴，業已
    確定），經核並無違誤，上訴意旨猶執前詞指摘原判決此部
    分不當，求予廢棄，改判駁回被上訴人在第一審之訴（除已
    確定部分外），為無理由，應予駁回。
肆、結論，本件上訴為無理由，依據民事訴訟法第436條之1第3
    項、第449條第1項、第78條，判決如主文。
中    華    民    國    97    年    5     月    2     日
                  民事第二庭    審判長法官  許秀芬
                                      法官  林宗成
                                      法官  王邁揚
上正本證明與原本無異。
不得上訴。
中    華    民    國    97    年    5     月    5    日
                                     書記官


司法院資訊處製作；財團法人民間司法改革基金會備份。
